【裁判字號】    95,勞上,1
【裁判日期】    950411
【裁判案由】    確認僱傭關係存在
【裁判全文】
臺灣高等法院民事判決                   95年度勞上字第1號
上  訴  人  乙  ○
訴訟代理人  龔維智律師
被 上訴 人  臺北市殯葬管理處
法定代理人  甲○○
訴訟代理人  丙○○○
上列當事人間確認僱傭關係存在事件，上訴人對於中華民國94年
11月21日臺灣臺北地方法院94年度勞訴字第156號第一審判決提
起上訴，上訴人並為訴之追加，本院於94年3月28日言詞辯論終
結，判決如下：
    主      文
上訴及追加之訴均駁回。
第二審、追加之訴訴訟費用由上訴人負擔。
    事實及理由
甲、程序方面：
一按於第二審為訴之變更、追加或提起反訴，非經他造同意，不
  得為之。但民事訴訟法第255條第1項第2款至第6款情形，不在
  此限，同法第446條第1項定有明文。
二上訴人於原審聲明：「確認兩造間僱傭關係存在，被上訴人應
  以工友之職繼續僱傭上訴人」，於本院追加備位聲明：「被上
  訴人應以工友之職重新僱傭上訴人」，核屬民事訴訟法第255
  條第1項第2款「請求之基礎事實同一者」，揆諸前開說明，其
  訴之追加係屬合法。
乙、得心證之理由：
一上訴人起訴主張：伊前任職於被上訴人機關，因於民國84年3
  月30日遭人誣指收賄遭檢察官提起公訴，被上訴人隨於84年5
  月2日將伊解僱。惟伊被訴收賄案終經判決無罪確定，可見伊
  無工作不力、行為不檢情事，即無勞動基準法（下稱勞基法）
  規定終止契約之事由，是被上訴人上開終止勞僱契約為不合法
  ，不生終止之效力。爰求為確認兩造間之僱傭關係存在，被上
  訴人應以工友之職繼續僱傭上訴人之判決。
  被上訴人則以：上訴人自77年7月20日受僱伊任工友，嗣因涉
  嫌貪瀆於84年3月30 日遭臺灣臺北地方法院檢察署（下稱臺北
  地檢署）檢察官羈押，依行政院人事行政局（下稱人事行政局
  ）68年5月5日（68）局壹字第08239號函（下稱人事行政局68
  年08239號函）所載，伊以84年5月2日北市宇人字第1197號函
  解僱上訴人，自屬合法。兩造間契約關係既經伊合法終止，縱
  上訴人日後經判決無罪確定，就伊上開終止之效力不生影響。
  況依民法第488條第2項規定，伊本得隨時終止契約，縱上訴人
  無工作不力或行為不檢之情況，伊仍得終止本件僱傭契約。再
  伊機關工友自87年7 月1日起始有勞基法規定之適用，伊前揭
  於84年終止系爭僱傭契約時無勞基法之適用。又上訴人職司富
  德靈骨樓之管理，依當時民眾繳交之塔位規費與應繳納之規費
  ，其金額有極大差距，亦得認其確有工作不力且情節重大之違
  法。縱認伊上開終止不合法，惟上訴人自84年後未再有履行契
  約義務之行為，應認兩造已於事後默示合意終止契約，兩造間
  仍無契約關係存在等語，資為抗辯。
二原審駁回上訴人之請求，上訴人提起上訴，並主張縱認兩造間
  僱傭關係不存在，然依人事行政局68年08239號函，被上訴人
  亦應以工友之職重新僱傭上訴人云云，而為訴之追加，聲明：
  (一)先位上訴聲明：
    1.原判決廢棄。
    2.上開廢棄部分，確認兩造間僱傭關係存在，被上訴人應以
      工友之職繼續僱傭上訴人。
  (二)備位上訴聲明：
    1.原判決廢棄。
    2.上開廢棄部分，被上訴人應以工友之職重新僱傭上訴人。
  被上訴人則聲明：上訴及追加之訴均駁回。
三查上訴人自77年7月20日起受僱於被上訴人機關，擔任富德公
  墓靈骨樓管理員（工友），負責受理靈骨寄存及管理業務，未
  定契約存續期間。上訴人因被指涉嫌收賄，臺北地檢署檢察官
  將其於84年3月30日羈押，並以84年偵字第19835、7729號提起
  公訴。被上訴人於84年5月2日以其因案遭羈押無法到工為由，
  依行政院發布之事務管理規則（下稱事務管理規則）發函將其
  解僱。上訴人上開收賄案件嗣經原審刑事庭85年度訴字第86號
  、本院刑事庭93年度上訴字第1346號判決無罪確定等情，有起
  訴書、刑事判決節本、被上訴人93年4月26日函、臺北市第二
  殯儀館77年10月20日僱用通知書、77年7月20日試用通知書、
  被上訴人84年5月2日通知書及勞工保險被保險人投保資料表等
  件在卷可稽（原審北勞調字號卷第7-16頁、原審卷第42-43、
  53頁），並為兩造所不爭（原審卷第59頁），上開事實堪信為
  真實。
四按事務管理規則〔該規則雖於94年6月29日廢止（本院卷第57
  頁），然自上訴人初任被上訴人機關工友之77年7月20日迄被
  上訴人將其解僱之84年5月2日間仍屬有效施行之行政規則〕乃
  行政院為統一各機關之事務管理，提高行政效率所特別訂定（
  第1條），又事務管理規則第328條所稱工友，係指各機關編制
  內非生產性之技術工友及普通工友。第12篇中工友管理部分，
  其規定有關工友之規範，包括工友管理、僱用名額、僱用條件
  、到職、離職、請假、待遇、考核、解僱、退職、撫卹金等等
  事項，核與勞基法所規範之勞動條件相當，雖為行政規則，亦
  屬機關學校僱用工友之依據，俾作為僱用機關與受僱人共同遵
  守及保障權益之準則。顯見事務管理規則對於依該規則受僱之
  人員，係立於與勞基法相等之地位，換言之，不論事務管理規
  則或勞基法均係國家以公權力介入課以僱用勞動者一定作為或
  不作為之義務，以達保護勞動者之目的，顯與民法上單純之僱
  傭契約有別。惟依行政院勞工委員會86年9月1日（86）勞動一
  字第037287號函公告，公務機關之技工、工友、駕駛人等，自
  87年7月1日起適用勞基法（本院卷第56頁），故被上訴人於84
  年5月2日解僱上訴人時，上訴人尚非勞基法之適用對象。本件
  被上訴人為公務機關，上訴人非公務人員，為兩造所不爭，其
  任用之性質固屬私法關係，與公務人員之任用程序不同；一般
  各機關學校僱佣工友均係依據事務管理規則之規定，並以之作
  為兩造應遵守及享有權益之準則，故工友之權利、職責等就「
  事務管理規則」所定部分，自應優先於民法中有關僱佣契約之
  訂定而適用。即被上訴人解僱上訴人令注意事項欄亦載：「‧
  ‧‧因案羈押，無法到工，依事務管理規則，依法解僱」（原
  審卷第53頁），參以兩造就事務管理規則為其等間契約之一部
  分亦不爭執（原審卷第59頁），足證兩造間雖為私法上之僱傭
  性質，但被上訴人進用上訴人為工友時已約定優先適用事務管
  理規則之相關規定，作為兩造間權利、義務、職責關係準據，
  自有別於民法上單純之僱傭契約，則上訴人之任用、權利、職
  責、管理等項，悉依事務管理規則之規定定之。
五上訴人主張被上訴人終止系爭勞僱契約應參酌勞基法第11條及
  第12條雇主終止契約之規定；被上訴人辯稱其依民法第488條
  第2項規定得隨時解僱上訴人，即兩造均認其等間法律關係不
  適用事務管理規則云云。查被上訴人於84年5月2日為上開終止
  時，被上訴人機關之工友尚無勞基法之適用，應自87年7月1日
  起始適用勞基法，有如前述。而勞基法第3條訂定時之立法院
  內政、經濟、司法三委員會第一次聯席會議紀錄記載：「‧‧
  ‧本法草案原定適用範圍未立即廣包各業勞工之原因，乃由於
  依照行業分類標準，部分極小規模之事業可能一時難於適應，
  如以其他經中央主管機關指定之事業加以概括，得以逐步分期
  擴充，當較易進行」（原審卷第71-72頁），顯見勞基法於第3
  條第1項第8款授權中央主管機關指定適用勞基法之事業，係為
  使中央主管機關視實際狀況指定各該事業適用勞基法之時間，
  故尚未經勞基法規定或中央主管機關指定應適用勞基法之事業
  單位勞工，自屬依其實際狀況尚不宜適用勞基法者，若仍使其
  類推適用勞基法，即否定勞基法第3條第1項第8款規定之意義
  ，難認未經法律規定或中央主管機關指定之事業單位，亦可類
  推適用勞基法或依其法理。另按民法第488條第2項規定：「僱
  傭未定期限，亦不能依勞務之性質或目的定其期限者，各當事
  人得隨時終止契約。但有利於受僱人之習慣者，從其習慣」，
  故在未定期限之僱用契約，於受僱人主張並舉證證明存有有利
  於其之習慣前，僱用人本得隨時終止契約。惟作為兩造契約一
  部分之事務管理規則90年2月14日修正前第360條已規定：「各
  機關對工友平時考核應包括工作、勤惰及品德三項，其有工作
  不力或行為不檢而情節重大者，得予解僱‧‧‧」（原審卷第
  48頁），堪認被上訴人須於上訴人（工友）有工作不力或行為
  不檢而情節重大之情況下，始得終止契約，此即為有於上訴人
  之約定，該約定復未違反法律強制禁止規定或有背於公共秩序
  或風俗等情事，兩造自應遵守，其等上開主張、辯解均無足採
  ，本院仍得本諸適用法律之職權，於賦與兩造充分陳述意見及
  辯論之機會後，認定兩造間契約之性質。
六以上，兩造於84年5月2日時之法律關係應適用事務管理規則第
  十二篇工友管理之規定，換言之，被上訴人於84年5月2日所為
  之上開終止是否合法生效，應視該終止是否符合事務管理規則
  第360條規定。該條規定：「各機關對工友平時考核應包括工
  作、勤惰及品德三項，其有工作不力或行為不檢而情節重大者
  ，得予解僱」，而上訴人確因被指涉嫌收賄，檢察官將其於84
  年3月30日羈押，有如前述，其被羈押於看守所，當不能到工
  服勤，自屬上開「工作不力而情節重大」之情事；即人事行政
  局68年08239號函釋：「主旨：按工友係屬僱用性質，其因案
  涉訟致被羈押而不能到工服勤者，除得扣除當年應有之事假及
  休息假期外，宜自羈押之日起予以解僱，不宜援用公務人員停
  職復職處理規定辦理‧‧‧」（本院卷第43頁），該函雖未載
  明得依何規定予以解僱，然上開「因案涉訟致被羈押『而不能
  到工服勤』‧‧‧」，自係指因遭羈押不能到工服勤而有工作
  不力之情形，被上訴人依據事務管理規則第360條規定解僱上
  訴人，核無不合。上訴人雖主張人事行政局68年08239號函解
  釋已遭廢止，被上訴人依該解釋所為上開終止不合法云云。查
  人事行政局雖於93年6月2日以局企字第09300625306號函載：
  「‧‧‧65年5月5日（68）局壹字第08239號‧‧‧等函釋，
  與前開規定 (按指勞基法及其相關規定) 未合部分，均自即日
  起停止適用」（原審卷第52頁）。惟被上訴人機關工友自87年
  7 月1日起始有勞基法之適用，已如前述，人事行政局93年6月
  2 日局企字第093006253號函係於被上訴人工友適用勞基法後
  所為之解釋（見說明：「一工友因案涉訟致被羈押，而不能到
  工服勤者，除依勞動基準法及其相關規定終止其勞動契約‧‧
  ‧自行衡酌決定‧‧‧退休或資遣‧‧‧」），該函與前述68
  年08239號函之背景不相同，自不能以人事行政局於被上訴人
  為上開終止後因時空背景之變更所為廢止之前之函釋，即認被
  上訴人於84年5月2日所為之上開終止不合法。況被上訴人係依
  據事務管理規則第360條之規定解僱上訴人，非依人事行政局
  68 年08239號函解僱，該函僅係人事行政局對管理事務規則第
  360條所為之函釋，上訴人亦不否認該函於被上訴人前開84年5
  月2日將其解僱時仍屬有效之函釋，此與事務管理規則雖於94
  年6月29日廢止，上訴人亦不得因事務管理規則已廢止，而主
  張被上訴人前據該規則第360條之規定解僱上訴人不合法之法
  理同，上訴人上開主張自屬無據。
七上訴人又主張其於刑事訴訟法修正前遭羈押，僅係檢察官強制
  處分之行使手段，其嗣後既經判決無罪確定，不能以其被羈押
  作為解僱事由，且其他國營事業單位人員，不論是否具公務員
  資格，均得於無罪確定後復職，被上訴人84年5月2日之終止，
  僅係暫時性停止契約效力，其嗣經判決無罪確定，即可復職云
  云。惟上訴人因被羈押，該當於事務管理規則第360條「工作
  不力且情節重大」，被上訴人據以將其解僱，核無不合，已如
  前述，上訴人嗣後縱經無罪判決確定，仍不能改變其前遭檢察
  官羈押而不能到工服勤，屬工作不力且屬情節重大之事實；另
  被上訴人係屬政府機關，非屬國營事業單位，被上訴人機關之
  用人政策非與國營事業單位相同，被上訴人前開終止是否合法
  ，仍應以事務管理規則為據，上訴人不得比附援引請求比照國
  營事業單位人員，於無罪判決確定請求復職；再被上訴人上開
  84年5月2日解僱函核定：「乙○、異動類別：解僱」，注意事
  項欄並載：「一案內四工（指洪本權、乙○、杜詩絃、林玉順
  ）因案於84.3.30因案羈押，無法到工，依事務管理規則，依
  法解僱」（原審卷第53頁），顯見兩造間之僱傭關係於該函到
  達上訴人時即為終止，該函中並無任何文義足證被上訴人僅是
  暫時中止兩造僱傭關係之意，上訴人上開主張，均不足取。
八以上，兩造間勞僱關係既經被上訴人於84年5月2日終止，上訴
  人主張兩造間之僱傭契約仍然存在，被上訴人應以工友之職繼
  續僱傭上訴人，自屬無據，應予駁回。上訴人另追加主張人事
  行政局68年08239號函載：「工友係屬僱用性質，其因案涉訟
  致被羈押而不能到工服勤者，除得扣除當年應有之事假及休息
  假期外，宜自羈押之日起予以解僱，不宜援用公務人員停職復
  職處理規定辦理」，但該函後段指示「至解僱後經考核合於僱
  用者，請依新進人員規定辦理」，可見工友因案涉訟遭羈押而
  被解僱，經考核並非不得再次僱用，而上訴人被訴瀆職案件，
  已經刑事判決無罪確定在案，被上訴人解僱上訴人之事由已不
  存在，且涉訟之其他公務員均已復職，僅其未獲公平合理之對
  待，依上開函釋，上訴人亦得請求被上訴人重新僱用云云。然
  上開函釋「至解僱後經考核合於僱用者，請依新進人員規定辦
  理」文義，姑不論人事行政局68年08239號函已於93年6月2日
  與勞基法及其相關規定未合部分停止適用，事務管理規則已於
  94 年6月29日廢止，均如前述，即以廢止前事務管理規則第
  331條規定各機關僱用工友名額，有一定標準，第333條規定：
  「各機關僱用工友，應在規定名額內列入年度預算後始得為之
  。其僱用得依左列方式擇一處理：一、公開甄選。二、登記評
  選」（原審卷第45頁），即被上訴人機關僱用工友有名額限制
  ，且須以公開甄選或登記評選之方式為之，其無自由意志得任
  意僱用上訴人為工友，遑論上訴人更無請求被上訴人以工友之
  職，重新僱傭上訴人之法律上權源。事務管理規則廢止後，依
  勞基法之規定，上訴人若擬任被上訴人機關之工友，兩造須訂
  立勞動契約，上訴人仍無請求被上訴人以工友之職，重新僱傭
  上訴人之權利，蓋若認上訴人該請求為要約，仍須俟被上訴人
  為承諾後，勞動契約始成立。茲被上訴人既拒為承諾，則上訴
  人請求被上訴人應以工友之職重新僱傭上訴人云云，於法無據
  。
九綜上所述，上訴人請求確認兩造間之僱傭關係存在，被上訴人
  應以工友之職繼續僱傭上訴人，於法無據，應予駁回。原審為
  上訴人敗訴之判決。上訴意旨指摘原判決不當，求予廢棄改判
  ，為無理由，應予駁回。上訴人另追加請求被上訴人應以工友
  之職重新僱傭上訴人，亦屬無據，應併予駁回
十本件因事證已臻明確，兩造其餘攻擊、防禦方法及所為之立證
  ，與判決之結果不生若何影響，無庸再逐一予以論究，合併敘
  明。
據上論結，本件上訴及追加之訴均為無理由，依民事訴訟法第
449條第1項、第78條，判決如主文。
中    華    民    國    95    年    4     月    11    日
                      勞工法庭審判長法  官  沈方維
                                    法  官  王淇梓
                                    法  官  湯美玉
正本係照原本作成。
如不服本判決，應於收受送達後20日內向本院提出上訴書狀，其
未表明上訴理由者，應於提出上訴後20日內向本院補提理由書狀
（均須按他造當事人之人數附繕本）上訴時應提出委任律師或具
有律師資格之人之委任狀；委任有律師資格者，另應附具律師資
格證書及釋明委任人與受任人有民事訴訟法第466條之一第一項
但書或第二項（詳附註）所定關係之釋明文書影本。
中    華    民    國    95    年    4     月    12    日
                                    書記官  賴淑真
附註：
民事訴訟法第四百六十六條之一（第一項、第二項）：
對於第二審判決上訴，上訴人應委任律師為訴訟代理人。但上訴
人或其他法定代理人具有律師資格者，不在此限。
上訴人之配偶、三親等內之血親、二親等內之姻親，或上訴人為
法人、中央或地方機關時，其所屬專任人員具有律師資格並經法
院認為適當者，亦得為第三審訴訟代理人。


司法院資訊處製作；財團法人民間司法改革基金會備份。
